臺灣臺南地方法院民事裁定
109年度家聲字第83號
聲  請  人  林士元  
代  理  人  王晨瀚律師
相  對  人  林修德  
代  理  人  沈聖瀚律師
上列當事人間請求返還代墊扶養費事件，本院裁定如下：
    主    文
聲請駁回。
聲請程序費用由聲請人負擔。
    理    由
一、聲請意旨略以：
(一)聲請人與相對人為兄弟關係，兩造母親林方忍自無謀生能力
    以來皆由聲請人扶養，且早在民國92年間相對人即親口答應
    每月給付林方忍新臺幣(下同)11,000元，一開始尚有如期匯
    款至林方忍帳戶，惟至102年1月開始每月即僅給付6,000元
    ，107年7月起至107年12月長達半年未給付任何扶養費用，
    遲至108年1月始又僅給付部分款項，此期間林方忍多係與聲
    請人共同居住，所不足之生活及扶養費用亦係由聲請人負擔
    。
(二)林方忍於102年1月起已高齡70歲，身體健康逐漸出現狀況，
    名下存款僅國民或老人年金，須仰賴聲請人及相對人之照料
    或現金款項始能負擔，無法以自己之財產及勞力所得維持生
    活，在相對人減少給付之扶養費用後，皆須靠聲請人與配偶
    賺錢照料。林方忍於生前除聲請人及相對人外，並無其他扶
    養義務人，相對人既為林方忍之長子，依法自應對母親林方
    忍共同負起扶養貴任，而非僅由聲請人單獨負擔。
(三)在108年7月以後，林方忍身體狀況日漸衰弱且罹患癌症，常
    需要入院治療，住院期間亦需專人照顧此部分費用皆係由聲
    請人與其配偶負擔。因聲請人平日須忙於工作，母親林方忍
    於108年7月15日至108年10月14日、及109年2月14日至109年
    4月12日需專人照顧期間，皆由聲請人配偶負責照護，由目
    前詢問可聘請之專人照護費用一日2,200元計，扣除相對人
    須依比例分擔之部分，亦須分擔165,000元之看護費用。
(四)綜上，聲請人已代墊之扶養費及醫療費共731,987元(詳聲請
    狀附表1，喪葬費部分已撤回)，聲請人自得依不當得利之法
    律關係，請求相對人返還其代墊之扶養費用。
二、相對人答辯略以：
(一)聲請人主張相對人曾親口答應每月給付林方忍11,000元云云
    ，相對人否認之，且相對人自72年10月起每月除皆有補貼林
    方忍生活費用外，住院手術費用相對人亦有協助支出，況林
    方忍全民健康保險之保險費皆由相對人繳納，如聲請人主張
    林方忍生活及扶養費皆由其負擔，自應就其主張之事實負舉
    證責任。
(二)林方忍於96年間將其所有門牌號碼臺南市○區○○路○段000巷0
    號之1房地移轉所有權予聲請人之配偶林淑惠。
(三)聲請人稱林方忍於108年7月15日至同年10月14日需專人照護
    云云，惟依聲請人提出之衛生福利部臺南醫院診斷證明書所
    示，可知林方忍僅須一個月之專人看護，並非聲請人所稱須
    長達三個月之專人看護，故其計算方式顯有違誤，遑論林方
    忍於107年間手術住院及看護等費用皆由相對人支出，聲請
    人所述顯非真實。
三、本院之判斷：
(一)按直系血親相互間互負扶養之義務。受扶養權利者，以不能
    維持生活而無謀生能力者為限；前項無謀生能力之限制，於
    直系血親尊親屬不適用之，民法第1114條第1款、第1117條
    分別定有明文。又按民法第1117條第1項規定，受扶養權利
    者，以不能維持生活而無謀生能力者為限，而同條第2項僅
    規定，前項無謀生能力之限制，於直系血親尊親屬不適用之
    ，並非規定前項之限制，於直系血親尊親屬不適用之；是直
    系血親尊親屬，如能以自己財產維持生活者，自無受扶養之
    權利，易言之，直系血親尊親屬受扶養之權利，仍應受不能
    維持生活之限制（最高法院62年度第2次民庭庭推總會議決
    議參照）。
(二)本件聲請人主張兩造之母林方忍生前不能維持生活，自102
    年1月起自109年4月12日林方忍死亡止受聲請人扶養，相對
    人並未給付扶養費，聲請人為相對人代墊扶養費、醫療費等
    情，此為相對人所否認，並辯稱：林方忍並非不能以自己之
    財產維持生活，並無受扶養之權利等語。查：
　⒈聲請人主張兩造為林方忍之子，均為林方忍之第一順序扶養
　  義務人之事實，此有個人戶籍資料在卷可稽，堪以認定。 
　⒉聲請人雖主張林方忍無財產，且收入僅有國民年金，故不能
    維持生活云云。查林方忍於96年6月22日將其所有門牌號碼
    臺南市○區○○路○段000巷0號之1房地，以買賣為登記原因轉
    讓所有權予聲請人之配偶林淑惠之事實，有異動索引查詢資
    料1份在卷可稽，堪可認定。聲請人就此節事實供稱：林淑
    惠向林方忍購買上揭房屋，價金為551,400元等語。依卷附
    臺南市東南地政事務所檢送之上揭房地辦理所有權登記資料
    ，其中所附土地建物改良物買賣所有權移轉契約書之記載，
    上揭房地之買賣價金固為551,400元，然依一般民間交易習
    慣，此價格應非真正交易價格，聲請人主張林淑惠以此價格
    購入上揭房地，顯非可採。況上揭房屋倘確以551,400元出
    售，明顯過低，亦悖於常理。是以，上揭房屋應係林方忍所
    贈與，始屬合理。則林方忍名下原有上揭房地之財產，而得
    以上揭房地出租或以符合市價之價格出售換得現金以扶養自
    己，卻於96年間將上揭房地贈與聲請人之配偶林淑惠，足見
    林方忍當時並非不能維持生活，尚無受扶養之權利。
　⒊聲請人雖辯稱上揭房地係贈與伊的配偶聲請人無關云云。惟
    聲請人與林淑惠為夫妻關係，林方忍將不動產贈與媳婦，依
    一般常情，自係意在贈與其子，並寄寓由收受贈與之兒子、
    媳婦負責其養生送死事務之意思，聲請人此節辯解顯悖於常
    情，並無可採。是以，聲請人為林方忍支出扶養費、醫療費
    ，原屬應當，其主張為相對人代墊林方忍之扶養費、醫療費
    ，亦理應係總支出超出上揭房地價值之部分，而聲請人就此
    節並未說明及舉證證明。況聲請人主張為相對人代墊之扶養
    費、醫療費合計僅為731,987元，縱以此金額依兩造負擔比
    例推算全部扶養、醫療費用金額，亦難認已超出上揭房地價
    值。
  ⒋再參以聲請人自陳，於96年間，林方忍尚能以自己財產維持
    生活，自102年間起，聲請人始開始代墊扶養費等語（見聲
    請人所提民事準備㈡狀第2頁）。及聲請人主張：相對人自92
    年起，每月給付林方忍11,000元扶養費，直至102年1月開始
    有短少給付情形等語。則林方忍在102年之前既能以自己財
    產維持生活，並無受扶養權利，相對人所給付金錢即非「扶
    養費」；縱自102年間起，林方忍已符合上揭條文所定受扶
    養要件，相對人前自92年間起迄101年12月底，每月給付給
    林方忍11,000元之總金額，已超過聲請人於本件所請求731,
    987元，林方忍所受領上揭給付已足支應，自無需聲請人代
    墊扶養費及醫療費，自難認聲請人確有發生代墊扶養費之事
    實。
(三)至聲請人主張相對人曾同意給付按月給付扶養費11,000元予
    林方忍云云。此為相對人所否認，聲請人就此節主張僅有相
    對人匯款之客觀事實為證，但仍不足證明相對人與林方忍間
    有此約定，此部分主張亦無可採。
四、綜上所述，本件聲請人之舉證不能證明其代墊林方忍之扶養
    費、醫療費之事實存在，其據此請求相對人返還所代墊費用
    731,987元及遲延利息，自屬無據，應予駁回。
五、本件事證已臻明確，兩造其餘攻擊、防禦方法於本件裁判結
    果不生影響，爰不予一一論述。
六、依家事事件法第97條，非訟事件法第21條第2項，民事訴訟
    法第78條，裁定如主文。
中　　華　　民　　國　　110 　年　　1 　　月　　18　　日
                   家事法庭     法  官　陳鈺雯
以上正本係照原本作成。
如對本裁定抗告須於裁定送達後10日內向本院提出抗告狀。
中　　華　　民　　國　　110 　年　　1 　　月　　18　　日
                                書記官　李鎧安